---
title: "Cvičení R"
author: "Katka Š."
date: "`r Sys.Date()`"
lang: cs    
format: html
knitr:
  opts_chunk:
     fig.path: obrazky_quarto/
---

```{r}
#| label: data
#| include: false
library(czso) # balíček pro práci s daty ČSÚ
library(ggplot2) # grafy
library(tidyr)
library(dplyr)
library(stringr) # práce s textovými proměnnými
library(openxlsx)

theme_set(
  theme_classic(base_size = 12) + 
    theme(
      plot.title = element_text(size = 16, face = "bold"),   # Nadpis grafu
      plot.subtitle = element_text(size = 12),              # Podnadpis
      plot.caption = element_text(size = 12), # Popisek pod grafem
      axis.title = element_text(size = 14),                 # Názvy os
      axis.text = element_text(size = 14),                  # Popisky os
      legend.title = element_text(size = 12),               # Nadpis legendy
      legend.text = element_text(size = 12)                 # Popisky legendy
    )
)



data <- read.csv("data/input/sldb2021_stav_vek1_pohlavi.csv")

options(scipen = 999) # ne vědecké zobrazení čísel

knitr::opts_chunk$set(
    out.width = "90%", # kolik prostoru vyplňují grafy/obrázky v html 
    fig.width = 9,    
    fig.asp = 0.75,   
    fig.align = "center" 
)

# Použité číselníky pro území
# 
# <!-- 97 Stát -->
# 
# <!-- 99 Region soudržnosti -->
# 
# <!-- 100 Kraj -->

```

```{r}
#| label: vypocty
#| include: false
unique(data$stav_txt)
n_distinct(data$uzemi_kod)
n_distinct(data$uzemi_txt)

# věk od 18 a přepsání prázdných hodnot pohlavi_txt na "Celkem"
data <- data %>%
  mutate(vek = str_sub(vek_kod, -2, -1)) |>  # správně by se mělo rozlišit ještě 99 (končící 099) a 100 a více (končící 999)
  filter(vek > 17) |> 
  group_by(uzemi_kod) %>% # vždy lepší seskupovat podle kódu, ty jsou na rozdíl od názvů unikátní 
  mutate(pohlavi_txt = if_else(pohlavi_txt == "", "Celkem", pohlavi_txt))

# souhrnná data pro kraje
souhrn_kraje <- data %>%
  filter(uzemi_cis == 100, # jen kraje
         !stav_txt %in% c("Celkem", "Nezjištěno"),
         pohlavi_txt == "Celkem") %>% # jen celkové hodnoty
  select(hodnota, stav_txt, uzemi_txt, uzemi_kod) %>%
  group_by(uzemi_kod, uzemi_txt, stav_txt) %>% # Seskupení podle kraje a stavu
  summarise(hodnota = sum(hodnota), .groups = "drop") %>% # Součet hodnot pro jednotlivé kraje a stavy
  group_by(uzemi_kod) %>% # Opětovné seskupení pro výpočet procent
  mutate(procent = round(hodnota / sum(hodnota) * 100, 3)) %>% # Výpočet procent a zaokrouhlení
  ungroup() # Odstranění skupin

# souhrnná data pro kraje zvlášť pro muže a ženy
souhrn_kraje_pohlavi <- data %>%
  filter(uzemi_cis == 100,
         !stav_txt %in% c("Celkem", "Nezjištěno"),
         pohlavi_txt != "Celkem") %>% # mimo celkové hodnoty
  select(hodnota, stav_txt, uzemi_txt, uzemi_kod, pohlavi_txt) %>%
  group_by(uzemi_kod, uzemi_txt, stav_txt, pohlavi_txt) %>% # Seskupení podle kraje a stavu
  summarise(hodnota = sum(hodnota), .groups = "drop") %>% # Součet hodnot pro jednotlivé kraje a stavy
  group_by(uzemi_kod, pohlavi_txt) %>% # Opětovné seskupení pro výpočet procent
  mutate(procent = round(hodnota / sum(hodnota) * 100, 3)) %>% # Výpočet procent a zaokrouhlení
  ungroup() # Odstranění skupin

# souhrnná data pro ČR zvlášť pro muže a ženy
souhrn_cr <- data %>%
  filter(uzemi_cis == 97, # data za ČR
         !stav_txt %in% c("Celkem", "Nezjištěno")) %>% # Vyloučení záznamů "Celkem" a "Nezjištěno"
  group_by(stav_txt) %>% # Seskupení podle rodinného stavu
  summarise(hodnota = sum(hodnota), .groups = "drop") %>% # Součet hodnot pro každý stav
  mutate(procent = round(hodnota / sum(hodnota) * 100, 3)) # Výpočet procent v rámci skupiny a zaokrouhlení na 1 desetinné místo


# souhrnná data pro ČR zvlášť pro muže a ženy
souhrn_cr_pohlavi <- data %>%
  filter(uzemi_cis == 97,
         !stav_txt %in% c("Celkem", "Nezjištěno"),
         pohlavi_txt != "Celkem") %>% 
  group_by(stav_txt, pohlavi_txt) %>% # Seskupení podle rodinného stavu a pohlaví 
  summarise(hodnota = sum(hodnota), .groups = "drop") %>% # Součet hodnot pro každý stav
  group_by(pohlavi_txt) %>% # Seskupení podle kraje a stavu
  mutate(procent = round(hodnota / sum(hodnota) * 100, 3)) %>% # Výpočet procent a zaokrouhlení
  ungroup() # Odstranění skup
  

# Uložení celostátního průměru pro "Rozvedený/rozvedená"
cr_podil_rozvedenych <- souhrn_cr %>%
  filter(stav_txt == "Rozvedený/rozvedená") %>%
  pull(procent)

# Uložení celostátního průměru pro "Rozvedený/rozvedená"
cr_podil_regp <- souhrn_cr %>%
  filter(stav_txt == "Registrované partnerství trvající") %>%
  pull(procent)

# Výpočet celkového počtu obyvatel v každém kraji
celkova_populace <- souhrn_kraje %>%
  group_by(uzemi_txt, uzemi_kod) %>%
  summarise(celkem_obyvatel = sum(hodnota), .groups = "drop") |> 
  select(-uzemi_txt) # dávám pryč, aby se mi při napojení nedublovalo 

# podíly rozvedených v krajích 
kraje_podil_rozvedenych <- souhrn_kraje %>%
  filter(stav_txt == "Rozvedený/rozvedená") %>%
  select(uzemi_txt, uzemi_kod, pocet_rozvedenych = hodnota, procent_rozvedenych = procent) %>%
  left_join(celkova_populace, by = "uzemi_kod") %>% # Přidání celkové populace
  mutate(
    rozdil_oproti_prumeru_cr = procent_rozvedenych - cr_podil_rozvedenych # Výpočet rozdílu oproti průměru ČR
  ) %>%
  arrange(desc(procent_rozvedenych)) %>% # Seřadit podle podílu
  relocate(uzemi_kod, .after = uzemi_txt) |> 
  relocate(rozdil_oproti_prumeru_cr, .after = procent_rozvedenych) |> 
  relocate(celkem_obyvatel, .before = pocet_rozvedenych)

# v jakých krajích žije největší podíl registrovaných partnerů
kraje_podil_regp <- souhrn_kraje %>%
  filter(stav_txt == "Registrované partnerství trvající") %>%
  select(uzemi_txt, uzemi_kod, pocet_regp = hodnota, procent_regp = procent) %>%
  left_join(celkova_populace, by = "uzemi_kod") %>% # Přidání celkové populace
  mutate(
    rozdil_oproti_prumeru_cr = procent_regp - cr_podil_regp # Výpočet rozdílu oproti průměru ČR
  ) %>%
  arrange(desc(procent_regp)) %>% # Seřadit podle podílu
  relocate(uzemi_kod, .after = uzemi_txt) |> 
  relocate(rozdil_oproti_prumeru_cr, .after = procent_regp) |> 
  relocate(celkem_obyvatel, .before = pocet_regp)

# v jakých krajích žije největší podíl registrovaných partnerů mužů a žen
kraje_podil_regp_pohlavi <- souhrn_kraje_pohlavi %>%
  filter(stav_txt == "Registrované partnerství trvající") %>%
  select(uzemi_txt, uzemi_kod, pocet_regp = hodnota, procent_regp = procent, pohlavi_txt) %>%
  filter(pohlavi_txt != "Celkem") |> 
  group_by(uzemi_txt, uzemi_kod, pohlavi_txt) %>% # Seskupení podle kraje a stavu
  summarise(pocet_regp = sum(pocet_regp), .groups = "drop") %>% # Součet hodnot pro každý stav
  group_by(pohlavi_txt) %>% # Seskupení podle kraje a stavu
  mutate(procent_regp = round(pocet_regp / sum(pocet_regp) * 100, 3)) %>% # Výpočet procent a zaokrouhlení
  ungroup() # Odstranění skup

sum(kraje_podil_regp_pohlavi$procent_regp)

# Výpočet podílu registrovaných partnerství podle pohlaví z celku 
cr_regp <- souhrn_cr_pohlavi %>%
  filter(stav_txt == "Registrované partnerství trvající") |> 
  group_by(pohlavi_txt) %>%
  summarise(hodnota = sum(hodnota), .groups = "drop") %>%
  mutate(procent = hodnota / sum(hodnota) * 100)

sum(cr_regp$procent)

cr_nezjisteno <- data %>%
  filter(uzemi_cis == 97, # data za ČR
         stav_txt == "Nezjištěno") |> 
  nrow()

cr_celkem_resp <- data %>%
  filter(uzemi_cis == 97, 
         pohlavi_txt == "Celkem") |> 
  select(hodnota) |> 
  summarise(hodnota = sum(hodnota)) |> 
  pull()

cr_celkem_resp <- format(cr_celkem_resp, big.mark = " ", scientific = FALSE)

```
# Úvod 

V tomto reportu jsou vybrané grafy k rodinnému stavu uváděnému osobami od 18 let ve *Sčítání lidu, domů a bytů v roce 2021*. Těchto osob se šetření zúčastnilo **`r cr_celkem_resp`**. Více informací naleznete na [stránkách ČSÚ](https://csu.gov.cz/scitani-2021).

Respondenti uváděli následující stavy:

```{r}
#| label: pocty
#| echo: false

# Unikátní hodnoty bez "Nezjištěno"
unique_values <- setdiff(unique(data$stav_txt), "Nezjištěno")

# Generování odrážek s korektním odsazením
cat(paste0("- ", unique_values, "\n"))
```

U malé části respondentů, konkrétně u *`r cr_nezjisteno`* osob se nepovedlo rodinný stav zjistit.

# Grafy
## Graf 1

```{r}
#| echo: false
#| label: kraje_rozvedeni
#| fig.asp: 0.9


# Vytvoření sloupcového grafu
graf_rozvedeni <- kraje_podil_rozvedenych %>%
  ggplot(aes(x = reorder(uzemi_txt, -procent_rozvedenych), y = procent_rozvedenych)) +
  geom_col(color = "black", fill = "chocolate") + 
  geom_text(aes(label = scales::percent(procent_rozvedenych / 100, accuracy = 0.1, decimal.mark = ",")),
            vjust = -0.5, size = 4) + 
  labs(
    title = "Podíl rozvedených obyvatel podle krajů",
    x = "Kraj",
    y = "Podíl rozvedených obyvatel kraje v %",
    caption = "ČSÚ: Sčítání lidu v roce 2021, pouze populace 18+."
  ) +
  scale_y_continuous(limits = c(0, 20))  +
  theme(
    axis.text.x = element_text(angle = 45, hjust = 1, size = 12), # Natočení textu osy x
    panel.grid = element_blank() # Odstranění mřížky
  )

graf_rozvedeni
```

## Ukázka kódu a graf 2

Takto vypadá kód, který vykreslí následující graf.

```{r}
#| label: kraje_regp
#| fig.asp: 0.9

# Vytvoření sloupcového grafu
kraj_regp <- kraje_podil_regp_pohlavi %>%
  ggplot(aes(x = reorder(uzemi_txt, -pocet_regp), y = pocet_regp, fill = pohlavi_txt)) +
  geom_col(color = "black", position = position_dodge(width = 0.9)) + 
  geom_text(aes(label = pocet_regp,
                group = pohlavi_txt),
            position = position_dodge(width = 0.8), vjust = -0.5, size = 3.5) +
  labs(
    title = "Počty mužů a žen v registrovaném partnerství podle krajů",
    x = "Kraj",
    y = "Počet obyvatel kraje v registrovaném partnerství",
    fill = "Pohlaví",
    caption = "ČSÚ: Sčítání lidu v roce 2021, pouze populace 18+."
  ) +
  scale_y_continuous(limits = c(0, 1200)) +
  scale_fill_manual(values = c("muž" = "blue", "žena" = "pink")) + # Přizpůsobení barev pro pohlaví
 
  theme(
    legend.position = "top",
     axis.text.x = element_text(angle = 60, hjust = 1, size = 12),
    panel.grid = element_blank() # Zajištění, že mřížka nebude zobrazena
  )

kraj_regp
```

## Graf 3

```{r}
#| label: cr_regp
#| echo: false
#| fig.asp: 0.3

# Vytvoření horizontálního skládaného grafu
graf_regp_pohlavi <- cr_regp %>%
  ggplot(aes(x = "", y = procent, fill = pohlavi_txt)) +
  geom_bar(stat = "identity", width = 0.2, position = "stack") +
  coord_flip() + # Otočení grafu na horizontální
  geom_text(aes(label = paste0(gsub("\\.", ",", round(procent, 1)), " %")),           position = position_stack(vjust = 0.5), size = 4) +

  labs(
    title = "Podíl registrovaných partnerství uzavřených muži a ženami",
    x = NULL,
    y = "Podíl (%)",
    fill = "Pohlaví",
    caption = "ČSÚ: Sčítání lidu v roce 2021, pouze populace 18+."
  ) +
  scale_fill_manual(values = c("muž" = "lightblue", "žena" = "pink")) + # Barevné odlišení
  theme_minimal() + 
  theme(
    legend.position = "top",
    legend.margin = margin(t = 0, r = 0, b = -70, l = 0), # Negativní horní mezera
    axis.ticks.x = element_blank(),
    panel.grid = element_blank(),
    plot.title = element_text(size =16),
    plot.caption = element_text(size = 12),
    legend.title = element_text(size = 12),
    legend.text = element_text(size = 12),
    axis.title.x = element_text(margin = margin(t = -70, r = 0, b = 0, l = 0), size = 14), # Zmenšení mezery k osy
    axis.text.x = element_blank() # Posun textu popisků blíže k ose
   )

graf_regp_pohlavi

```
